【裁判字號】    95,台上,2820
【裁判日期】    950519
【裁判案由】    偽造文書
【裁判全文】
最高法院刑事判決            九十五年度台上字第二八二０號
    上  訴  人  台灣高等法院高雄分院檢察署檢察官
    被      告  甲○○
上列上訴人因被告偽造文書案件，不服台灣高等法院高雄分院中
華民國九十二年七月三十日第二審判決（九十二年度上訴字第六
八九號，起訴案號：台灣高雄地方法院檢察署八十九年度偵字第
一三八三八號），提起上訴，本院判決如下：
    主  文
原判決撤銷，發回台灣高等法院高雄分院。
    理  由
本件原判決以公訴意旨略稱：被告甲○○業代書，並從事民間貸
放業務。緣廖素真（原名葉廖素真，經第一審法院判處有期徒刑
六月確定）與其夫葉崇榮（現已與廖素真離婚，並改名葉喬登）
共同經營宗榮鐵工廠股份有限公司（下稱宗榮公司），廖素真並
負責宗榮公司之財務調度。民國八十五年間，宗榮公司經營不善
，亟需資金周轉，廖素真向甲○○借款新台幣（下同）二百萬元
，並提供宗榮公司所有之高雄市○○區○○段一小段一三二地號
暨其上建物即同段第二一、二二號房屋二棟設定二百五十萬元之
抵押權予甲○○，清償期一年。詎屆期後，廖素真仍無法清償，
廖素真竟與甲○○共同基於偽造文書之犯意聯絡，並基於概括之
犯意，先共同偽造內容為：「出席股東曹廖素珍（原判決誤載為
曹廖素真）、葉崇銘、葉老松等均同意由董事長葉崇榮全權委託
公司所需之週轉金，八十六年九月二十六日。」之宗榮公司股東
會議紀錄一份後，甲○○與廖素真再共同偽造內容為：「上述土
地抵押設定債權四百萬元。實收四百萬元，借款人宗榮公司，連
帶保證人曹廖素珍、葉崇銘（以盜蓋印章方式為之），八十六年
十月一日。」之借款證一紙。復於八十六年九月二十八日，由廖
素真提供面額二百五十萬元之本票，再盜蓋曹廖素珍及葉崇銘之
印章於本票上，作為連帶保證人後，向甲○○借款五十萬元（另
二百萬元係先前所借未清償部分）。再於八十七年四、五月間，
以同一手法，借得六十萬元，足以生損害於宗榮公司、曹廖素珍
、葉崇銘及葉老松等。因認甲○○共同涉犯有刑法第二百十條、
第二百十六條之行使偽造私文書罪嫌（起訴書僅記載被告甲○○
涉犯刑法第二百十六條，依其起訴意旨，應係指被告涉犯前述罪
名）云云。經審理結果，認為不能證明被告犯罪，因而撤銷第一
審關於論處被告行使偽造私文書罪刑部分之判決，改判諭知被告
無罪，固非無見。
惟查：（一）證據之取捨與事實之認定，固為事實審法院之職權
，惟如調查所得之證據，就待證事實之內容不相一致時，仍應依
經驗法則、論理法則定其取捨，並於判決理由內詳予說明其所得
心證之理由，方足為事實認定之依據。原判決雖說明：「……被
告與證人蔡素嫥僅係同受僱於龍聲建設有限公司（下稱龍聲公司
），彼此間並無上下隸屬關係，此業據被告及證人蔡素嫥供述屬
實，是證人蔡素嫥應無甘冒觸犯偽證罪，偏袒任何一方而為虛偽
陳述之理，證人蔡素嫥前揭證詞應較為可採。」等旨（原判決第
六頁第六行至第八行）。惟證人蔡素嫥於檢察官調查時證稱：被
告為龍聲公司之副總兼業代書，宗榮公司與被告個人有業務往來
，有時被告事務所之業務會交代其處理；並於原審補稱：伊於龍
聲公司原任會計業務（見偵查卷第六十頁正背面、原審卷第四十
五頁）；而於第一審法院調查時仍供證：「本票是侯先生交給我
，要我把後面的『放棄先訴抗辯權』那些寫好，然後把線劃好，
才交給葉廖素真拿回去」各等語（見一審卷第二七二頁），參以
證人蔡素嫥於八十五年十月十一日曾匯款一百九十萬元予宗榮公
司，有中興商業銀行匯款回條聯影本一紙在卷可憑（見一審卷第
二四０頁）。果證人蔡素嫥所證及上開匯款回條聯所載無誤，證
人蔡素嫥與被告係分任龍聲公司之會計及副總經理，彼此間有上
下隸屬關係，且被告因兼業代書，與宗榮公司有業務往來，故其
代書事務所之部分業務，亦交代證人蔡素嫥處理，故證人蔡素嫥
於八十五年十月十一日曾為被告匯款一百九十萬元予廖素真與其
夫共同經營之宗榮公司，並依被告之指示，於前揭本票上代寫「
放棄先訴抗辯權」字句及劃妥本票背面需蓋章位置之區隔線，足
見該證人深受被告之信任，其亦唯被告之命是從，原判決認定證
人蔡素嫥與被告僅共同受僱於龍聲建設公司，彼此間並無上下隸
屬關係等情，已與上開卷內資料不符；又未就上開證人不同之陳
述，於理由內詳予說明何以取信其一而摒棄其餘之心證理由，即
併採為有利被告認定之憑據，尤有判決理由不備之違法。（二）
客觀上為法院認定事實及適用法律之基礎之證據雖已調查，而其
內容未明瞭者，即與未經調查無異，如遽行判決，仍屬應於審判
期日調查之證據而未予調查。原判決敘明：「……股東會議紀錄
既由廖素真委由證人蔡素嫥繕寫，則廖素真前所供稱：該會議紀
錄係被告所交付，要求伊製作云云，已難以採信。且被告就其為
何要求廖素真提供股東會議紀錄，已明確辯稱：因廖素真以公司
名義向被告借款，故被告要求有股東會議決議，以佐證股東有授
權他們借錢，會議紀錄不是被告寫的，廖素真拿給被告時已經寫
好了等語，其所持理由並未違反常情，且被告見廖素真能提供製
作完成之股東會議紀錄，客觀上自然信賴該文書之真實性，是被
告辯稱宗榮公司是否有開過該股東會議，被告並不知情等語，應
堪採信。況有如前述，被告本有決定是否借錢予廖素真之權利，
而占有較優勢之地位，如廖素真不願提出股東會議紀錄，則被告
拒絕借款即可，何須共同參與偽造股東會議紀錄，而觸犯刑事犯
罪」等旨（原判決第六頁第八行至末行）。又證人蔡素嫥於第一
審法院調查時固證稱：「是葉廖素真去找侯先生接洽借款的事項
，後侯先生就上樓去休息了，當時葉廖素真就去我的位置處，告
訴我他需要一份怎樣內容資料的會議紀錄，要我幫他寫，我就照
他的意思幫他寫了這一份會議紀錄。我寫好就交給葉廖素真」等
語（見一審卷第二七一頁）。然證人蔡素嫥所書寫之宗榮公司八
十六年九月二十六日會議紀錄第六項係記載：「本公司現因週轉
金須要。擬辦理抵押設定位在：土地座落：高雄市○○區○○段
一小段一三二地號面積：九一八平方公尺，計土地一筆及建物建
號：二一號建物門牌：中華二路三四一巷五十二號面積：一三０
點二六平方公尺，建物建號：二二號建物門牌：中華二路三四一
巷五十二號面積：四七八點九一平方公尺，計建物二筆，其所有
權持分均為全部。現提議公決併全權委託董事長葉崇榮先生辦理
公司所須週轉金之一切手續」等語（見偵查卷第五十四頁），就
提供抵押之不動產資料，登載甚詳，參諸被告於第一審法院調查
時證稱：「（問：是否只有填寫過二次會議紀錄？）不止，我每
次借款都會要求填寫會議紀錄」等語觀之（見一審卷第二二０頁
）。被告既每次借款均要求廖素真填寫公司會議紀錄，本件會議
紀錄就所應辦理抵押建物之位置、建號及面積等項，又記載詳明
，果非出於被告之授意及提供有關建物資料，蔡素嫥有無可能私
下受非其所任職龍聲公司客戶之廖素真之託，即為之書寫與其公
司業務無關之宗榮公司會議紀錄，況如其未曾請示被告，又如何
確信其代為書寫之會議內容，係被告所需求者？再參以卷附證人
蔡素嫥依被告之命，於本票背後填載「連帶保證人放棄先訴抗辯
權」字句，及劃妥連帶保證人蓋章位置分隔線之本票影本等情（
見原審卷第七十四頁），被告對本件本票背面應記載之「連帶保
證人放棄先抗辯權」字句及各保證人蓋印位置分隔線之簡易事宜
，猶責由證人蔡素嫥事先填妥後始行交付，以免疏漏，而未要求
廖素真自行填載該字句及妥善用印，則其有無可能對於攸關借款
效力，且應記載內容甚為繁瑣之會議紀錄，反任憑廖素真自行為
之，而不交代證人蔡素嫥事先代為填載相關內容？亦非無疑，而
有究明之必要。又本件本票、借款證、切結書上之連帶保證人葉
崇銘等人，均僅有彼等之蓋章，並無其簽署，有本票、借款證及
切結書在卷可稽（見偵查卷第五十五頁正背面、五十六頁），則
被告既兼業代書，熟諳法律常識，其既認在前開本票等文件，增
列連帶保證人，更能擔保嗣後之求償，何以卻未要求各連帶保證
人親自簽署？其實情為何，既關係被告有無上述犯行之認定，自
有詳加調查，釐清真相之必要，原審未遑究明，遽行判決，即有
證據之調查未盡之違法。檢察官上訴意旨執以指摘，為有理由，
應認原判決有撤銷發回之原因。
據上論結，應依刑事訴訟法第三百九十七條、第四百零一條，判
決如主文。
中    華    民    國  九十五  年    五    月   十九   日
                      最高法院刑事第六庭
                          審判長法官  林  增  福
                                法官  邵  燕  玲
                                法官  張  清  埤
                                法官  陳  世  雄
                                法官  陳  朱  貴
      本件正本證明與原本無異
                                      書  記  官
中    華    民    國  九十五  年    五    月  二十四  日
                                                      v


司法院資訊處製作；財團法人民間司法改革基金會備份。
